臺灣宜蘭地方法院刑事判決　　　　　　　 94年度易字第282號
公　訴　人　臺灣宜蘭地方法院檢察署檢察官
被　　　告　丙○○
　　　　　　　　　　　桃園縣平.
上列被告因業務侵占案件，經檢察官提起公訴（94年度偵緝字第
115號），本院判決如下：
    主  文
丙○○無罪。
    理  由
一、公訴意旨略以：被告丙○○於民國86年間起至92年5月間止
    ，任職敬安企業有限公司（代表人：乙○○）（下稱敬安公
    司）擔任業務副主任，負責出貨、對帳、收貨款等工作。丙○○意圖為自己不法之所有，並基於概括之犯意於91、92年
    間，利用敬安公司司機送貨時，未經公司同意，擅改送貨地
    點，要求司機將貨送到其朋友家中卸貨，丙○○以此方法，
    連續多次將所持有之敬安公司貨物予以侵占後私自轉賣得利
    ，總計侵占敬安公司貨物金額達新臺幣（下同）428萬4200
    元，嗣為敬安公司發現，丙○○因此於92年6月12日切結償
    還，因故迄今未還，因認被告涉有刑法第336條第2項之業務
    侵占罪嫌。
二、按犯罪事實應依證據認定之，無證據不得認定犯罪事實；不
    能證明被告犯罪者，應諭知無罪之判決，刑事訴訟法第154
    條第2項、第301條第1項分別定有明文。另依刑事訴訟法第1
    61條第1項之規定，檢察官對於起訴之犯罪事實，應負提出
    證據及說服之實質舉證責任，倘其所提出之證據，不足為被
    告有罪之積極證明，或其指出證明之方法，無從說服法院以
    形成被告有罪之心證，基於無罪推定之原則，自應為有利於
    被告之認定，最高法院著有92年台上字第128號判例意旨可
    資參照。
三、本件公訴人認被告丙○○涉有前揭業務侵占犯行，無非係以
    ：被告之陳述、告訴人敬安公司代表人乙○○之指訴、證人
    即敬安公司司機丁○○之證詞、證人即敬安公司司機甲○○
    之證詞、敬安公司送貨單、被告簽認之切結書、本院93年度
    羅促字第1297號支付命令及確定證明書等，為其論據。
四、訊據被告丙○○固不否認「伊於90年至92年11、12月間任職
    於敬安公司，擔任業務副主任工作。伊曾於92年年間未經公
    司的同意，要求司機丁○○將原應送給羅東喜互惠超市之貨
    物，改送到其他地點1次。伊曾經簽立卷附之切結書予敬安
    公司。」等事實，惟堅決否認涉有公訴人所指之業務侵占犯
    行，辯稱「我在公司擔任業務副主任的工作，負責訂單、收
    款，不需要參與送貨。因為我是業務員要負責帳差，老闆要
    我追回這些帳差的錢，所以我才簽立切結書承諾負擔這些債
    務，才沒有對於支付命令提出異議，並不是承認侵占。我根
    本沒有侵占公司的貨物及貨款」等語，經查：
（一）按刑法侵占罪之成立，係以行為人先持有他人之物，嗣變
      易其原來之持有意思而為不法所有之意思，予以侵占為構
      成要件，此觀最高法院41年台非字第57號、44年台上字第
      546號、67年台上字第2662號、68年台上字第3146號、71
      年台上字第2304號判例意旨即明。
（二）本件告訴人敬安公司代表人乙○○於偵查中固曾指訴被告
      涉嫌業務侵占，且依證人丁○○所為「92年10月中，被告
      打電話給我，說出貨單所寫送貨地點喜互惠羅東營業處的
      倉庫已經放不下了，叫我將貨物改送到冬山鄉○○○路
      306號。」之證詞、證人甲○○所為「92年6月28日，被告
      打電話給我，說出貨單所寫送貨地點縣農會林森店的倉庫
      已經放不下，叫我將貨物改送到市農會的倉庫。」之證詞
      及卷附之敬安公司送貨單等，雖可證明被告曾有「擅自請
      司機更改送貨地點」之行為。然依證人乙○○於本院審理
      時所結證「被告在公司擔任業務副主任，工作內容是業務
      招攬、收款、收帳、對帳，出貨是由倉管處理，不是業務
      人員處理。公司的送貨流程是業務員取得訂單後，下單交
      由會計處理電腦出貨單載明那一個客戶要出貨，出貨單印
      出來後，經過業務員確認後，由倉管檢貨，再由司機提貨
      ，司機再依電腦出貨單上載明的客戶地址去送貨，由司機
      獨立去送貨。從提貨到送貨之間，業務員只有作確認的工
      作，業務員不會持有貨物。」之情節（見本院卷第60、64
      頁）、證人丁○○於本院審理時結證「依公司規定，送貨
      是司機負責的，送貨時，業務員不用一起去，只有司機自
      己一人去送。司機送貨的程序是早上向老闆拿出貨單，經
      由倉管點貨，貨物上車，就直接送到出貨單上的指定地點
      ，整個過程中，都不需要業務員參與。」等語（見本院卷
      第36、37頁）、證人甲○○於本院審理時結證「被告在公
      司任職的工作，並不需要保管貨物，公司的貨物是放在倉
      管，送貨時，由司機到倉管點貨，貨物上車後，由司機直
      接送到出貨單上的地址。」等情（見本院卷第40頁），顯
      見被告於敬安公司任職期間，其業務內容並不包括送貨，
      於敬安公司出貨運送過程中，敬安公司之貨物並非在被告
      持有中。從而，揆諸上開（一）之說明，既然敬安公司之
      貨物於出貨運送過程中，並非在被告之持有下，則即便被
      告於敬安公司司機運送貨物途中，有「擅自請司機更改送
      貨地點，而藉此取得敬安公司貨物」之行為，被告之所為
      亦不該當於「先持有他人之物，嗣變易其原來之持有意思
      而為不法所有之意思，予以侵占」之業務上侵占罪構成要
      件。
（三）另證人乙○○復於本院審理時證述「92年6月12日切結書
      上所寫的428萬元都是發生在喜互惠，喜互惠的付款方式
      一開始是開立支票指名敬安公司，92年間改用電子匯款，
      喜互惠的應付帳款，被告是拿不到的，被告不是將收到的
      貨款侵占。」等語明確（見本院卷第64、65頁），顯然被
      告亦無所謂「將所持有之敬安公司貨款予以侵吞」之業務
      上侵占犯行。
（四）再者，公訴人所舉出之切結書、本院93年度羅促字第1297
      號支付命令及其確定證明書等文件，依其字面上所記載之
      內容充其量僅能證明「被告承認對於敬安公司負有428萬4
      200元債務」之事實，其上並無隻字片語足以證明被告有
      業務上侵占之行為，且被告亦已辯稱「因為我是業務員要
      負責帳差，老闆要我追回這些帳差的錢，所以我才簽立切
      結書承諾負擔這些債務，才沒有對於支付命令提出異議，
      並不是承認侵占。」等語明確，證人乙○○復又結證「是
      我要求被告去把喜互惠的應收帳款追回來，簽切結書時，
      被告並沒有承認侵占公司貨物貨款，當時只發現與喜互惠
      公司應收帳款差距有400多萬元，還沒有發現原因。」等
      語甚詳（見本院卷第63、64頁），從而，前揭文件自均不
      足據以證明被告有業務上侵占之犯行。
（五）綜上所述，公訴人所舉證據，尚不足為被告丙○○有罪之
      積極證明。此外，復查無其他積極證據證明被告確有公訴
      人所指之業務侵占犯行，揆諸首揭二之說明，自應為有利
      於被告之認定。從而，本件尚不能證明被告犯罪，依法應
      為被告無罪判決之諭知。
（六）末查，刑法上之詐欺罪與侵占罪，雖同屬侵害財產法益之
      犯罪，然侵占罪係以行為人先持有他人之物，嗣變易其原
      來之持有意思而為不法所有之意思，予以侵占為構成要件
      ；而詐欺罪係以行為人原未持有他人之物，因意圖不法所
      有，施用詐術手段使人陷於錯誤而交付財物為構成要件。
      兩者在行為人犯罪過程中，何時起意犯罪及其犯罪之方法
      均有差異，其社會基本事實難謂具有同一性。本件情形，
      敬安公司代表人乙○○於本院審理時所指訴「被告是用下
      假訂單的方式，以喜互惠的名義下訂單，然後叫司機把貨
      物送到其他地方，使司機與公司都陷於錯誤而將貨物送到
      別的地方，被告再盜賣貨物，以此種不實之方式來詐欺」
      之詐欺情節，既與公訴人起訴所指之業務上侵占犯行，為
      截然不同之社會事實，則被告之行為是否涉有詐欺罪嫌，
      自應由檢察官另行查辦，附此敘明。
據上論斷，應依刑事訴訟法第301條第1項，判決如主文。
本案經檢察官陳嘉瑜到庭執行職務
中　　華　　民　　國　　94　　年　　12　　月　　21　　日
                  臺灣宜蘭地方法院刑事第四庭
                      審判長法  官  林 惠 玲
                      　    法  官  郭 淑 珍
                            法  官  劉 家 祥
以上正本證明與原本無異。
如不服本判決，應於判決送達後10日內，向本院提出上訴狀（應
附繕本）。
                            書記官  邱 淑 秋
中　　華　　民　　國　　94　　年　　12　　月　　22　　日
